---
title: "Regresi dengan Peubah Lag"
author: "Farik Firsteadi Haristiyanto"
date: "2023-09-18"
output: html_document
---

## *Packages*

```{r, echo=FALSE}
#PACKAGES
library(dLagM)
library(dynlm)
library(MLmetrics)
library(lmtest)
```

## Impor Data

```{r}
Data <- rio::import("https://raw.githubusercontent.com/Fhar1st/mpdw/main/DATA%20-%20Minggu%203.csv")
colnames(Data) <- c("t", "Yt", "Y(t-1)", "Xt")
str(Data)
Data
```

## Pembagian Data

```{r}
#SPLIT DATA
Train<-Data[1:238,]
Test<-Data[239:318,]
```

```{r}
#data time series
Train.ts<-ts(Train)
Test.ts<-ts(Test)
Data.ts<-ts(Data)
```

## Model Koyck

### Pemodelan

```{r}
#MODEL KOYCK
Model.koyck <- koyckDlm(x = Train$Xt, y = Train$Yt)
summary(Model.koyck)
AIC(Model.koyck)
BIC(Model.koyck)
```

Dari hasil tersebut, didapat bahwa hanya peubah $y_{t-1}$ memiliki nilai $P-Value<0.05$. Hal ini menunjukkan bahwa hanya peubah $y_{t-1}$ berpengaruh signifikan terhadap $y$. Adapun model keseluruhannya adalah sebagai berikut

$$
\hat{Y_t}=9.02691+0.94438X_t-0.04857_{t-1}
$$

### Peramalan dan Akurasi

Berikut adalah hasil peramalan y untuk 80 periode kedepan menggunakan model koyck

```{r}
Fore.koyck <- forecast(model = Model.koyck, x=Test$Xt, h=80)
Fore.koyck
Mape.koyck <- MAPE(Fore.koyck$forecasts, Test$Yt)
#akurasi data training
GoF(Model.koyck)
```

## Regression with Distributed Lag

### Pemodelan (Lag=2)

```{r}
Model.dlm <- dlm(x = Train$Xt,y = Train$Yt , q = 2)
summary(Model.dlm)
AIC(Model.dlm)
BIC(Model.dlm)
```

Dari hasil diatas, didapat bahwa hanya $P-value$ dari intercept $<0.05$. Hal ini menunjukkan bahwa hanya intercept yang memilki pengaruh signifikan terhadap $y$. Adapun model keseluruhan yang terbentuk adalah sebagai berikut

$$
\hat{Y_t}=138.8639+1.1430X_t-0.5649X_{t-1}-1.1801X_{t-2}
$$

### Peramalan dan Akurasi

Berikut merupakan hasil peramalan $y$ untuk 80 periode kedepan

```{r}
Fore.dlm <- forecast(model = Model.dlm, x=Test$Xt, h=80)
Fore.dlm
Mape.dlm <- MAPE(Fore.dlm$forecasts, Test$Yt)
#akurasi data training
GoF(Model.dlm)
```

### *Lag* Optimum

```{r}
#penentuan lag optimum 
finiteDLMauto(formula = Yt ~ Xt,
              data = data.frame(Train), q.min = 1, q.max = 6,
              model.type = "dlm", error.type = "AIC", trace = FALSE)
```

Berdasarkan output tersebut, lag optimum didapatkan ketika lag=6. Selanjutnya dilakukan pemodelan untuk lag=6

```{r}
#model dlm dengan lag optimum
Model.dlm2 <- dlm(x = Train$Xt,y = Train$Yt , q = 6)
summary(Model.dlm2)
AIC(Model.dlm2)
BIC(Model.dlm2)
```

Dari hasil tersebut tidak terdapat peubah yang berpengaruh signifikan terhadap taraf nyata 5%. Adapun keseluruhan model yang terbentuk adalah

$$
\hat{Y_t}=146.9035+0.2140X_t+...-1.8339_{t-6}
$$

Adapun hasil peramalan 80 periode ke depan menggunakan model tersebut adalah sebagai berikut

```{r}
#peramalan dan akurasi
Fore.dlm2 <- forecast(model = Model.dlm2, x=Test$Xt, h=80)
Mape.dlm2<- MAPE(Fore.dlm2$forecasts, Test$Yt)
#akurasi data training
GoF(Model.dlm2)
```

Model tersebut merupakan model yang cukup baik dengan nilai MAPE yang kurang dari 15%.

## Model Autoregressive

### Pemodelan

```{r}
Model.ardl <- ardlDlm(x = Train$Xt, y = Train$Yt, p = 1 , q = 1)
summary(Model.ardl)
AIC(Model.ardl)
BIC(Model.ardl)
```

Hasil di atas menunjukkan bahwa selain peubah $y_{t-1}$, hasil uji t menunjukkan nilai-p pada peubah $\ge0.05$ Hal ini menunjukkan bahwa peubah $y_{t-1}$ berpengaruh signifikan terhadap $y_t$, sementara $x_t$ dan $x_{t-1}$ tidak berpengaruh signifikan terhadap $y_t$. Model keseluruhannya adalah sebagai berikut:

$$
\hat{Y}=9.32996-1.09707X_t+1.04505X_{t-1}+0.94564Y_{t-1}
$$

### Peramalan dan Akurasi

```{r}
Fore.ardl <- forecast(model = Model.ardl, x=Test$Xt, h=80)
Fore.ardl
```

Data di atas merupakan hasil peramalan untuk 80 periode ke depan menggunakan Model Autoregressive dengan $p=1$ dan $q=1$.

```{r}
Mape.ardl <- MAPE(Fore.ardl$forecasts, Test$Yt)
Mape.ardl
#akurasi data training
GoF(Model.ardl)
```

Berdasarkan akurasi di atas, terlihat bahwa nilai MAPE keduanya tidak jauh berbeda. Artinya, model regresi dengan distribusi lag ini tidak `overfitted` atau `underfitted`

### *Lag* Optimum

```{r}
#penentuan lag optimum
Model.ardl.opt <- ardlBoundOrders(data = data.frame(Data), ic = "AIC", 
                                  formula = Yt ~ Xt )
min_p=c()
for(i in 1:6){
  min_p[i]=min(Model.ardl.opt$Stat.table[[i]])
}
Q_opt=which(min_p==min(min_p, na.rm = TRUE))
P_opt=which(Model.ardl.opt$Stat.table[[Q_opt]] == 
              min(Model.ardl.opt$Stat.table[[Q_opt]], na.rm = TRUE))
data.frame("q_optimum" = P_opt, "p_optimum" = P_opt, 
           "AIC"=Model.ardl.opt$min.Stat)
```

Dari tabel di atas, dapat terlihat bahwa nilai AIC terendah didapat ketika $p=15$ dan $q=15$, yaitu sebesar `1729.435`. Artinya, model autoregressive optimum didapat ketika $p=15$ dan $q=15$.

Selanjutnya dapat dilakukan pemodelan dengan nilai $p$ dan $q$ optimum seperti inisialisasi di langkah sebelumnya.

## Pemodelan DLM & ARDL dengan Library `dynlm`

```{r}
#sama dengan model dlm q=1
Cons_lm1 <- dynlm(Yt ~ Xt+L(Xt),data = Train.ts)
#sama dengan model ardl p=1 q=0
Cons_lm2 <- dynlm(Yt ~ Xt+L(Yt),data = Train.ts)
#sama dengan ardl p=1 q=1
Cons_lm3 <- dynlm(Yt ~ Xt+L(Xt)+L(Yt),data = Train.ts)
#sama dengan dlm p=2
Cons_lm4 <- dynlm(Yt ~ Xt+L(Xt)+L(Xt,2),data = Train.ts)
```

### Ringkasan Model

```{r}
summary(Cons_lm1)
summary(Cons_lm2)
summary(Cons_lm3)
summary(Cons_lm4)
```

### SSE

```{r}
deviance(Cons_lm1)
deviance(Cons_lm2)
deviance(Cons_lm3)
deviance(Cons_lm4)
```

### Uji Diagnostik

```{r}
#uji model
if(require("lmtest")) encomptest(Cons_lm1, Cons_lm2)
```

#### Autokorelasi

```{r}
#durbin watson
dwtest(Cons_lm1)
dwtest(Cons_lm2)
dwtest(Cons_lm3)
dwtest(Cons_lm4)
```

#### Heterogenitas

```{r}
bptest(Cons_lm1)
bptest(Cons_lm2)
bptest(Cons_lm3)
bptest(Cons_lm4)
```

#### Kenormalan

```{r}
shapiro.test(residuals(Cons_lm1))
shapiro.test(residuals(Cons_lm2))
shapiro.test(residuals(Cons_lm3))
shapiro.test(residuals(Cons_lm4))
```

## Perbandingan Model

```{r}
Akurasi <- matrix(c(Mape.koyck, Mape.dlm, Mape.dlm2, Mape.ardl))
row.names(Akurasi)<- c("Koyck","DLM 1","DLM 2","Autoregressive")
colnames(Akurasi) <- c("MAPE")
Akurasi
```

Berdasarkan nilai MAPE, model paling optimum didapat pada Model Autoregressive karena memiliki nilai MAPE yang terkecil.

### Plot

```{r}
par(mfrow=c(1,1))
plot(Test$Xt, Test$Yt, type="b", col="black", ylim=c(30,150))
points(Test$Xt, Fore.koyck$forecasts,col="red")
lines(Test$Xt, Fore.koyck$forecasts,col="red")
points(Test$Xt, Fore.dlm$forecasts,col="blue")
lines(Test$Xt, Fore.dlm$forecasts,col="blue")
points(Test$Xt, Fore.dlm2$forecasts,col="orange")
lines(Test$Xt, Fore.dlm2$forecasts,col="orange")
points(Test$Xt, Fore.ardl$forecasts,col="green")
lines(Test$Xt, Fore.ardl$forecasts,col="green")
legend("topleft",c("aktual", "koyck","DLM 1","DLM 2", "autoregressive"), lty=1, col=c("black","red","blue","orange","green"), cex=0.8)
```

Berdasarkan plot tersebut, terlihat bahwa plot yang paling mendekati data aktualnya adalah Model autoregressive, sehingga dapat disimpulkan model terbaik dalam hal ini adalah model regresi autoregressive
