---
title: "Data Tidak Stasioner"
author: "Farik Firsteadi Haristiyanto"
date: "`r Sys.Date()`"
output: html_document
---

```{r}
library(ggplot2)
library(tsibble)
library(tseries)
library(MASS)
library(rio)
```

```{r}
data <- import("https://raw.githubusercontent.com/Fhar1st/mpdw/main/Pertemuan%201/data/DATA.csv")
colnames(data) <- c("Y", "X")
str(data)
dim(data)

data.ts <- ts(data$X)
summary(data.ts)
```

## Stasioner dalam Rataan dan Ragam

### Plot *Time Series*

```{r}
ts.plot(data.ts, xlab="Time Period ", ylab="Electricity, gas, steam and air conditioning supply", 
        main = "Time Series Plot")
points(data.ts)
mean(data.ts)
```

Plot deret waktu di atas menunjukkan dugaan bahwa data tidak stasioner dalam rataan, namun data menyebar di sekitar nilai tengahnya (93) dan tidak stasioner dalam ragam, ditandai dengan lebar pita yang cenderung berbeda.

### Plot ACF

```{r}
acf(data.ts,lag.max=318)
```

Berdasarkan plot ACF, terlihat bahwa plot ACF pada data tersebut cenderung *tails off slowly* mulai pada lag(44).

### Uji ADF

```{r}
tseries::adf.test(data.ts)
```

$H_0$ : Data tidak stasioner dalam rataan

$H_1$ : Data stasioner dalam rataan

Berdasarkan uji ADF tersebut, didapat *p-value* sebesar 0.2 yang lebih besar dari taraf nyata 5% sehingga tak tolak $H_0$ dan menandakan bahwa data tidak stasioner dalam rataan. Hal ini sesuai dengan hasil eksplorasi menggunakan plot time series dan plot ACF.

### Plot Box-Cox

```{r}
index <- seq(1:318)
bc = boxcox(data.ts~index, lambda = seq(0,4,by=0.01))
#Nilai Rounded Lambda
lambda <- bc$x[which.max(bc$y)]
lambda
#SK
bc$x[bc$y > max(bc$y) - 1/2 * qchisq(.95,1)]
```

Gambar di atas menunjukkan nilai *rounded value* ($\lambda$) optimum sebesar **0** dan pada selang kepercayaan 95% nilai memiliki batas bawah **0,00** dan batas atas **0,43**. Selang tersebut tidak memuat nilai satu sehingga dapat dikatakan bahwa data bangkitan tidak stasioner dalam ragam.

### Partisi Data

#### Bagian 1

```{r}
dt_data.ts1 <- data.ts[1:147] |> ts()
mean(dt_data.ts1)
var(dt_data.ts1)
```


#### Plot Time Series

```{r}
dt_data.ts1 |> as_tsibble() |> 
  ggplot(aes(x = index, y = value)) +
  geom_line() + theme_bw() +
  xlab("Time Period") + ylab("Electricity, gas, steam and air conditioning supply")
mean(dt_data.ts1)
```

Plot deret waktu di atas menunjukkan dugaan bahwa data tidak stasioner dalam rataan, namun data menyebar di sekitar nilai tengahnya (96) dan tidak stasioner dalam ragam, ditandai dengan lebar pita yang cenderung berbeda.

#### Plot ACF

```{r}
acf(dt_data.ts1, lag.max=147)
```

Berdasarkan plot ACF, terlihat bahwa plot ACF pada data tersebut cenderung *tails off slowly* mulai pada lag(33).

#### Uji ADF

```{r}
tseries::adf.test(dt_data.ts1)
```

$H_0$ : Data tidak stasioner dalam rataan

$H_1$ : Data stasioner dalam rataan

Berdasarkan uji ADF tersebut, didapat *p-value* sebesar 0.2053 yang lebih besar dari taraf nyata 5% sehingga tak tolak $H_0$ dan menandakan bahwa data tidak stasioner dalam rataan. Hal ini sesuai dengan hasil eksplorasi menggunakan plot time series dan plot ACF.

#### Plot Boxcox

```{r}
index <- seq(1:147)
bc = boxcox(dt_data.ts1~index, lambda = seq(-2,6,by=1))
#Nilai Rounded Lambda
lambda <- bc$x[which.max(bc$y)]
lambda
#SK
bc$x[bc$y > max(bc$y) - 1/2 * qchisq(.95,1)]
```

Gambar di atas menunjukkan nilai *rounded value* ($\lambda$) optimum sebesar **-1.92** dan pada selang kepercayaan 95% nilai memiliki batas bawah **-2,00** dan batas atas **-0,78**. Selang tersebut tidak memuat nilai satu sehingga dapat dikatakan bahwa data bangkitan tidak stasioner dalam ragam.

#### Bagian 2

```{r}
dt_data.ts2 <- data.ts[1:257] |> ts()
mean(dt_data.ts2)
var(dt_data.ts2)
```

#### Plot Time Series

```{r}
dt_data.ts2 |> as_tsibble() |> 
  ggplot(aes(x = index, y = value)) +
  geom_line() + theme_bw() +
  xlab("Time Period") + ylab("Electricity, gas, steam and air conditioning supply")
mean(dt_data.ts2)
```

Plot deret waktu di atas menunjukkan bahwa data tidak stasioner dalam rataan, ditandai dengan data yang menyebar di sekitar nilai tengahnya (90,5) dan juga tidak stasioner dalam ragam, ditandai dengan lebar pita yang cenderung berbeda.

#### Plot ACF

```{r}
acf(dt_data.ts2, lag.max=257)
```

Berdasarkan plot ACF, terlihat bahwa plot ACF pada data tersebut cenderung *tails off slowly* mulai pada lag(48).

#### Uji ADF

```{r}
adf.test(dt_data.ts2)
```

$H_0$ : Data tidak stasioner dalam rataan

$H_1$ : Data stasioner dalam rataan

Berdasarkan uji ADF tersebut, didapat *p-value* sebesar 0.07 yang masih lebih besar dari taraf nyata 5% sehingga tak tolak $H_0$ dan menandakan bahwa data tidak stasioner dalam rataan. Hal ini sesuai dengan hasil eksplorasi menggunakan plot time series dan plot ACF.

#### Plot Boxcox

```{r}
index <- seq(1:257)
bc = boxcox(dt_data.ts2~index, lambda = seq(0,6,by=1))
#Nilai Rounded Lambda
lambda <- bc$x[which.max(bc$y)]
lambda
#SK
bc$x[bc$y > max(bc$y) - 1/2 * qchisq(.95,1)]
```

Gambar di atas menunjukkan nilai *rounded value* ($\lambda$) optimum sebesar **0** dan pada selang kepercayaan 95% nilai memiliki batas bawah **0** dan batas atas **0,18**. Selang tersebut memuat nilai satu sehingga dapat dikatakan bahwa data bangkitan stasioner dalam ragam.