---
title: "Pemulusan Data MPDW"
author: "Farik Firsteadi Haristiyanto"
date: "2023-08-30"
output: html_document
---

##Library / Packages

```{r}
library("forecast")
library("graphics")
library("TTR")
library("TSA")
library("rio")
```

## Impor Data

```{r}
DATA <- import("https://raw.githubusercontent.com/Fhar1st/mpdw/main/Pertemuan%201/DATA.csv")
data <- DATA[181:nrow(DATA),]
```

## Eksplorasi Data

```{r}
View(data)
str(data)
dim(data)

data.ts <- ts(data$ECY7)

summary(data.ts)
```

```{r}
ts.plot(data.ts, xlab="Time Period ", ylab="Electricity, gas, steam and air conditioning supply", 
        main = "Time Series Plot")
points(data.ts)
```

## Single Moving Average

### Pembagian Data

Pembagian data latih dan data uji dilakukan dengan perbandingan 80% data latih dan 20% data uji.

```{r}
#membagi data latih dan data uji
training_ma <- data[1:110,]
testing_ma <- data[111:138,]
training_ma.ts <- ts(training_ma$ECY7)
testing_ma.ts <- ts(testing_ma$ECY7)
```

### Eksplorasi Data

Eksplorasi data dilakukan pada keseluruhan data, data latih serta data uji menggunakan plot data deret waktu.

```{r}
#eksplorasi keseluruhan data
plot(data.ts, col="black",main="Plot semua data")
points(data.ts)

#eksplorasi data latih
plot(training_ma.ts, col="red",main="Plot data latih")
points(training_ma.ts)

#eksplorasi data uji
plot(testing_ma.ts, col="blue",main="Plot data uji")
points(testing_ma.ts)
```

```{r}
#Eksplorasi dengan GGPLOT
library(ggplot2)
ggplot() + 
  geom_line(data = training_ma, aes(x = CDID, y = ECY7, col = "Data Latih")) +
  geom_line(data = testing_ma, aes(x = CDID, y = ECY7, col = "Data Uji")) +
  labs(x = "Periode Waktu", y = "Electricity", color = "Legend") +
  scale_colour_manual(name="Keterangan:", breaks = c("Data Latih", "Data Uji"),
                      values = c("blue", "red")) + 
  theme_bw() + theme(legend.position = "bottom",
                     plot.caption = element_text(hjust=0.5, size=12))
```

```{r}
data.SMA<-SMA(training_ma.ts, n=4)
data.SMA
```

```{r}
data.ramalan<-c(NA,data.SMA)
data.ramalan #forecast 1 periode ke depan
```

```{r}
data.gabung<-cbind(aktual=c(training_ma.ts,rep(NA,28)),pemulusan=c(data.SMA,rep(NA,28)),ramalan=c(data.ramalan,rep(data.ramalan[length(data.ramalan)],27)))
data.gabung #forecast 64 periode ke depan
```

```{r}
ts.plot(data.ts, xlab="Time Period ", ylab="Electricity", main= "SMA N=4 Data Sales")
points(data.ts)
lines(data.gabung[,2],col="green",lwd=2)
lines(data.gabung[,3],col="red",lwd=2)
legend("topleft",c("data aktual","data pemulusan","data peramalan"), lty=8, col=c("black","green","red"), cex=0.5)
```

```{r}
#Menghitung nilai keakuratan data latih
error_training.sma = training_ma.ts-data.ramalan[1:length(training_ma.ts)]
SSE_training.sma = sum(error_training.sma[5:length(training_ma.ts)]^2)
MSE_training.sma = mean(error_training.sma[5:length(training_ma.ts)]^2)
MAPE_training.sma = mean(abs((error_training.sma[5:length(training_ma.ts)]/training_ma.ts[5:length(training_ma.ts)])*100))

akurasi_training.SMA <- matrix(c(SSE_training.sma, MSE_training.sma, MAPE_training.sma))
row.names(akurasi_training.SMA)<- c("SSE", "MSE", "MAPE")
colnames(akurasi_training.SMA) <- c("Akurasi m = 4")
akurasi_training.SMA
```

Diperoleh nilai MAPE data latih pada metode pemulusan SMA kurang dari 5%, nilai ini masih dapat dikategorikan sebagai nilai akurasi yang masih dapat diterima. Selanjutnya dilakukan perhitungan nilai MAPE data uji pada metode pemulusan SMA.

```{r}
#Menghitung nilai keakuratan data uji
error_testing.sma = testing_ma.ts-data.gabung[97:120,3]
SSE_testing.sma = sum(error_testing.sma^2)
MSE_testing.sma = mean(error_testing.sma^2)
MAPE_testing.sma = mean(abs((error_testing.sma/testing_ma.ts*100)))

akurasi_testing.sma <- matrix(c(SSE_testing.sma, MSE_testing.sma, MAPE_testing.sma))
row.names(akurasi_testing.sma)<- c("SSE", "MSE", "MAPE")
colnames(akurasi_testing.sma) <- c("Akurasi m = 4")
akurasi_testing.sma
```

Diperoleh nilai MAPE data uji pada metode pemulusan SMA kurang dari 5%, nilai ini membuktikan bahwa hasil prediksi masih dapat diterima.

## Single Exponential Smoothing

### Pembagian Data

Pembagian data latih dan data uji dilakukan dengan perbandingan 80% data latih dan 20% data uji.

```{r}
#membagi data latih dan data uji
training_es <- data[1:110,]
testing_es <- data[111:138,]
training_es.ts <- ts(training_es$ECY7)
testing_es.ts <- ts(testing_es$ECY7)
```

### Eksplorasi Data

Eksplorasi data dilakukan pada keseluruhan data, data latih serta data uji menggunakan plot data deret waktu.

```{r}
#eksplorasi keseluruhan data
#eksplorasi data
plot(data.ts, col="black",main="Plot semua data")
points(data.ts)

plot(training_es.ts, col="red",main="Plot data latih")
points(training_es.ts)

plot(testing_es.ts, col="blue",main="Plot data uji")
points(testing_es.ts)
```

```{r}
#Eksplorasi dengan GGPLOT
library(ggplot2)
ggplot() + 
  geom_line(data = training_es, aes(x = CDID, y = ECY7, col = "Data Latih")) +
  geom_line(data = testing_es, aes(x = CDID, y = ECY7, col = "Data Uji")) +
  labs(x = "Periode Waktu", y = "Electricity", color = "Legend") +
  scale_colour_manual(name="Keterangan:", breaks = c("Data Latih", "Data Uji"),
                      values = c("blue", "red")) + 
  theme_bw() + theme(legend.position = "bottom",
                     plot.caption = element_text(hjust=0.5, size=12))
```

```{r}
#Pemulusan dengan fungsi SES
ses.1 <- ses(training_es.ts, h = 28, alpha = 0.2)
plot(ses.1)
ses.1

ses.2<- ses(training_es.ts, h = 28, alpha = 0.7)
plot(ses.2)
ses.2

autoplot(ses.1) +
  autolayer(fitted(ses.1), series="Fitted") +
  ylab("Electricity") + xlab("Periode")

#Cara 2 (fungsi Holtwinter)
ses1<- HoltWinters(training_es.ts, gamma = FALSE, beta = FALSE, alpha = 0.2)
plot(ses1)

ramalan1<- forecast(ses1, h=28)
ramalan1

ses2<- HoltWinters(training_es.ts, gamma = FALSE, beta = FALSE, alpha = 0.7)
plot(ses2)

ramalan2<- forecast(ses2, h=28)
ramalan2
```

```{r}
#SES
ses.opt <- ses(training_es.ts, h = 28, alpha = NULL)
plot(ses.opt)
ses.opt

#Lamda Optimum Holt Winter
sesopt<- HoltWinters(training_es.ts, gamma = FALSE, beta = FALSE,alpha = NULL)
sesopt
plot(sesopt)

ramalanopt<- forecast(sesopt, h=28)
ramalanopt
```

###Uji Keakuratan pada Data Latih

```{r}
SSE1<-ses1$SSE
MSE1<-ses1$SSE/length(training_es.ts)
RMSE1<-sqrt(MSE1)

akurasi1 <- matrix(c(SSE1,MSE1,RMSE1))
row.names(akurasi1)<- c("SSE", "MSE", "RMSE")
colnames(akurasi1) <- c("Akurasi lamda=0.2")
akurasi1

SSE2<-ses2$SSE
MSE2<-ses2$SSE/length(training_es.ts)
RMSE2<-sqrt(MSE2)

akurasi2 <- matrix(c(SSE2,MSE2,RMSE2))
row.names(akurasi2)<- c("SSE", "MSE", "RMSE")
colnames(akurasi2) <- c("Akurasi lamda=0.7")
akurasi2
```

Berdasarkan nilai SSE, MSE, RMSE, dan MAPE di antara kedua parameter, nilai parameter $\lambda=0,7$ menghasilkan akurasi yang lebih baik dibanding $\lambda=0,2$ . Hal ini dilihat dari nilai masing-masing ukuran akurasi yang lebih kecil. Berdasarkan nilai MAPE-nya, hasil ini dapat dikategorikan sebagai peramalan pada data latih sangat baik.

###Uji Keakuratan pada Data Uji

```{r}
selisih1<-ramalan1$mean-testing_es$ECY7
SSEtesting1<-sum(selisih1^2)
MSEtesting1<-SSEtesting1/length(testing_es)

selisih2<-ramalan2$mean-testing_es$ECY7
SSEtesting2<-sum(selisih2^2)
MSEtesting2<-SSEtesting2/length(testing_es)

selisihopt<-ramalanopt$mean-testing_es$ECY7
SSEtestingopt<-sum(selisihopt^2)
MSEtestingopt<-SSEtestingopt/length(testing_es)

akurasitesting1 <- matrix(c(SSEtesting1,SSEtesting2,SSEtestingopt))
row.names(akurasitesting1)<- c("SSE1", "SSE2", "SSEopt")
akurasitesting1

akurasitesting2 <- matrix(c(MSEtesting1,MSEtesting2,MSEtestingopt))
row.names(akurasitesting2)<- c("MSE1", "MSE2", "MSEopt")
akurasitesting2

accuracy(ramalanopt,testing_es$ECY7)
```

Berdasarkan hasil uji pada data uji untuk kedua parameter dan parameter peramalan opitmal, nilai parameter $\lambda=0,2$ menjadi skenario terbaik dalam menghasilkan pemulusan dan prediksi terhadap data dibanding $\lambda=0,7$ dan nilai parameter optimal. Dapat diperhatikan pada besar nilai MAPE baik pada data latih dan data uji bernilai kurang dari 10, menyatakan bahwa hasil prediksi sangat baik.

## Kesimpulan 

Pada data yang digunakan, pengaruh pasokan listrik, gas, uap, dan AC terhadap nilai PDB negara United Kingdom diprediksi lebih baik dengan menggunakan metode Single Moving Average karena bentuk sebaran data bulanan yang menyerupai pola konstan dan trend.
